ACORDAO-COMPLETO-2350902

ACÓRDÃO 841/2020 ATA 3/2020 - PRIMEIRA CÂMARA

VISTOS, relatados e discutidos estes autos de recurso de reconsideração interposto por Gilberto de Grande, ex-prefeito de Floreal/SP, contra o Acórdão 11558/2018-TCU-Primeira Câmara;
ACORDAM os Ministros do Tribunal de Contas da União, reunidos em Sessão da 1ª Câmara, diante das razões expostas pelo Revisor, em:
9.1. conhecer do presente recurso de reconsideração, uma vez presentes os requisitos previstos nos arts. 32, inciso I, e 33 da Lei 8.443/1992, c/c o art. 285 do Regimento Interno do TCU, para, no mérito, negar-lhe provimento;
9.2. dar ciência da presente deliberação ao Ministério do Turismo e ao recorrente;
9.3. arquivar os autos, com fundamento no art. 169, inciso III, do Regimento Interno do TCU.

Recurso de reconsideração interposto contra decisão que julgou irregulares as contas do ora recorrente e condenou-o ao recolhimento do débito e multa em razão de ausência de comprovação de nexo financeiro na aplicação de recursos oriundos de convênio firmado com o Ministério do Turismo.

Primeira Câmara

Município de Floreal - SP.

3. Interessados/Responsáveis:
3.1. Responsável: Gilberto de Grande (XXX.806.008-XX).

WALTON ALENCAR RODRIGUES

Ministro Walton Alencar Rodrigues

13.1. Ministros presentes: Walton Alencar Rodrigues (Presidente e Revisor) e Vital do Rêgo (Relator).
13.2. Ministro com voto vencido: Vital do Rêgo (Relator).
13.3. Ministro-Substituto convocado: Marcos Bemquerer Costa.
13.4. Ministro-Substituto presente: Weder de Oliveira.

ACORDAO-COMPLETO-2408939

Acórdão de Relação 5388/2020 - Primeira Câmara

Acórdão de Relação

Gilberto de Grandi

VITAL DO RÊGO

Ministro Bruno Dantas.

Adoto como relatório a instrução de mérito, a seguir transcrita, elaborada no âmbito da Secretaria de Recursos (peça 51) , que contou com a anuência do escalão gerencial daquela unidade técnica (peça 52) , bem como do Ministério Público junto ao TCU (peça 53) : 
INTRODUÇÃO
Trata-se de recurso de reconsideração (peça 37, p. 1-19) interposto por Gilberto de Grande, à época dos fatos prefeito do Município de Floreal, Estado de São Paulo, contra o Acórdão 11558/2018-TCU-Primeira Câmara  (peça 25) , relatado pelo ministro Bruno Dantas.
1.1. Reproduz-se integralmente o teor do dispositivo da decisão impugnada:
ACORDAM os Ministros do Tribunal de Contas da União, reunidos em sessão da Primeira Câmara, ante as razões expostas pelo Relator, em:
9.1. com fundamento nos arts. 1°, inciso I, 16, inciso III, alíneas 'b' e 'c', e 19, da Lei 8.443/1992, julgar irregulares as contas de Gilberto de Grande e condená-lo ao pagamento do débito discriminado a seguir, atualizado monetariamente e acrescido dos juros de mora devidos, calculado desde a data de ocorrência indicada até sua efetiva quitação, na forma da legislação vigente, fixando o prazo de 15 (quinze) dias, a contar do recebimento da notificação, para que seja comprovado, perante este Tribunal, o recolhimento da quantia ao Tesouro Nacional, nos termos do art. 23, inciso III, alínea "a", da referida Lei, c/c o art. 214, inciso III, alínea "a", do Regimento Interno do TCU:
 
	VALOR ORIGINAL (R$) 
	DATA DA OCORRÊNCIA

	179.528,60
	15/10/2009

9.2. com fundamento no art. 57 da Lei 8.443/1992, aplicar a Gilberto de Grande multa no valor de R$ 60.000,00 (sessenta mil reais) , atualizado monetariamente desde a data do presente acórdão até a do efetivo recolhimento, se for pago após o vencimento, na forma da legislação vigente, fixando o prazo de 15 (quinze) dias, a contar do recebimento da notificação, para que seja comprovado, perante este Tribunal, o recolhimento da quantia ao Tesouro Nacional, nos termos do art. 23, inciso III, alínea "a", da referida Lei, c/c o art. 214, inciso III, alínea "a", do Regimento Interno do TCU;
9.3. com fundamento no art. 26 da Lei 8.443/1992, autorizar, se requerido, o pagamento da importância devida em até 36 (trinta e seis) parcelas mensais e consecutivas, fixando o prazo de 15 (quinze) dias, a contar do recebimento da notificação, para que seja comprovado, perante este Tribunal, o recolhimento da primeira parcela, e de 30 (trinta) dias, a contar da parcela anterior, para que seja comprovado o recolhimento das demais parcelas, devendo incidir sobre cada valor mensal os devidos acréscimos legais, na forma prevista na legislação vigente, além de alertar que a falta de comprovação do recolhimento de qualquer parcela importará no vencimento antecipado do saldo devedor, nos termos do art. 217 do Regimento Interno do TCU;
9.4. com fundamento no art. 28 da Lei 8.443/1992, autorizar, desde logo, a cobrança judicial das dívidas, caso não atendida a notificação;
9.5. com fundamento no art. 16, § 3°, da Lei 8.443/1992, c/c art. 209, § 7°, do Regimento Interno do TCU, remeter cópia deste acórdão à Procuradoria da República em São Paulo, para adoção das medidas que entender cabíveis;
9.6. dar ciência deste acórdão ao Ministério do Turismo e ao responsável.
HISTÓRICO
O Ministério do Turismo (MTur) instaurou tomada de contas especial (TCE) ante a impugnação de despesas do Convênio 855/2009 (Siafi/Siconv 704495) , celebrado para apoiar a realização de evento denominado de "29a Festa do Peão Boiadeiro de Floreal-SP". Fixouse o seu valor em R$ 215.000,00, dos quais R$ 200.000,00 à conta do órgão concedente e R$ 15.000,00 referentes à contrapartida da entidade convenente. Creditaramse os recursos pecuniários federais na conta específica criada para a sua movimentação em 15/10/2009 (peça 21, p. 50) .
Na fase interna do procedimento de controle administrativo, o Órgão Concedente concluiu pela impugnação total de despesas em face de irregularidade na execução financeira, conforme consignado nas Notas Técnicas 1.067/2010 e 246/2014 e no Relatório de TCE 573/2014. Responsabilizou-se pela ocorrência Gilberto de Grande, ex-prefeito municipal de Floreal-SP.
Examinadas as alegações de defesa aduzidas em resposta a sua citação e os documentos juntados pelo defendente, o Tribunal reputou induvidosamente comprovada a execução física do convênio e não comprovada a regularidade da sua execução financeira no concernente à contratação das apresentações artísticas havidas, além de irregularidades formais na contratação dos serviços de divulgação do evento (peça 6) .
Entendeu a Corte que os documentos apresentados pelo responsável não bastaram para demonstrar nexo de causalidade entre a execução das apresentações e o pagamento efetuado, no valor de R$ 193.000,00, visto que não se trouxeram aos autos comprovantes de recebimento dos pagamentos quer pelos próprios artistas quer pelos seus representantes legais identificados mediante contrato social, contrato de exclusividade, instrumento de procuração ou declaração/carta de exclusividade, devidamente registrados em cartório (Acórdão 1435/2017-TCU-Plenário) .
O Tribunal teve por irregular a contratação direta fulcrada em inexigibilidade de licitação por não preenchidos os requisitos legais para tanto e não cumpridas cláusulas do próprio convênio, considerandose que estas distinguem clara e precisamente contratos de exclusividade de cartas de exclusividade. 
A Corte verificou que a nota fiscal apresentada e o contrato que a lastreou (peça 21, p. 60 e 55-58, respectivamente) nem sequer discriminam o preço de cada apresentação artística: cingiramse a registrar a soma dos preços de todas as apresentações.
Com isso, convenceuse da inviabilidade do estabelecimento de nexo de causalidade entre os recursos pecuniários repassados e a execução dos serviços contratados. 
Para o Tribunal, o recorrente não justificou o emprego da modalidade pregão para contratação de serviços comuns, conduta reprovável merecedora de aplicação de sanção punitiva quando mesmo não ensejadora de condenação a ressarcir o erário. 
A Corte houve por acertado majorar a multa imposta ao responsável com base no art. 57 da Lei 8.443/1992, solução empregada no julgamento originador do Acórdão 8024/2016-TCU-Segunda Câmara, de cuja fundamentação se extrai o seguinte excerto:
Desnecessária é, também, a imputação simultânea das multas previstas nos dois dispositivos da Lei Orgânica deste Tribunal [arts. 57 e 58], uma vez que as irregularidades constatadas que não contribuíram para a constituição do dano ao erário podem ser consideradas na dosimetria da multa prevista no art. 57 da referida lei. 
Do exposto, decidiu julgar irregulares as contas do responsável consoante o dispositivo do transcrito no subitem 1.1 desta instrução. 
Diante disso, irresignado, o interessado vem interpor o recurso ora examinados para (peça 37, p. 19) pedir à Corte que dele conheça e lhe dê efeito suspensivo para reformar a sobredita decisão de sorte reputar elidido tanto o débito imputado como a multa aplicada e julgar regulares as contas especiais.
ADMISSIBILIDADE  
Exarouse exame da admissibilidade do recurso à peça 39, em que se propõe dele conhecer e suspender os subitens 9.1, 9.2 e 9.4 da decisão combatida. O seu relator, ministro Vital do Rêgo, acolheu a proposta em seu despacho trazido à peça 43. Reputase acertado o proposto e acolhido. 
MÉRITO              
14. Delimitação
1.2. Quanto ao mérito do recurso, no essencial é de perquirir:
se teriam sido regulares as execuções física e financeira do objeto do convênio, de modo que não teria havido prejuízo ao erário (nesta instrução, item 25) ;
se a falta das notas fiscais mediante as quais se comprovaria o pagamento de cada artista se constituiria em mera impropriedade ou falha formal (ibid., item 16) ;
se no caso concreto seria obrigatório o emprego do pregão como modalidade de licitação (ibid., item 17) ;
se o Tribunal teria condenado o ora recorrente a ressarcir o erário em valor correspondente a totalidade dos recursos repassados e se, nesse caso, isso seria descabido (ibid., item 18) ;
se seria mister a existência de indícios de conduta de máfé como fundamento da decisão vergastada (ibid. item 19) ;
se caberia responsabilizar os servidores públicos que funcionaram na execução financeira do convênio pelas irregularidades imputadas ao recorrente (ibid., item 20) .
15. Da pretensa inexistência de dano ao erário ante a suposta regularidade das execuções físico e financeira do objeto do convênio
Imputação impugnada
1.3. A alegação examinada a seguir diz respeito à imputação de causação de dano ao erário ante a não comprovação da regularidade da execução financeira do objeto do convênio.
Alegação
1.4. O recorrente sustenta (peça 37, p. 4) que não se poderia falar em ocorrência de dano ao erário na medida em que "a realização do objeto (execução física) " teria sido constatada e aprovada. O evento teria sido realizado entre 16 e 19/9/2009, com benefício para a população do Município e de suas adjacências. Não haveria "qualquer indício de que os serviços não teriam sido prestados" (ibid., p. 7) .
1.5. Quer dizer, não haveria "dúvidas nos presentes autos" (ibid., p. 11) de que os concertos foram executados. A "corroborar tal assertiva", destacarseia o voto condutor do  Acórdão 689/201 - 1a Câmara, mediante o qual se sustentaria que a imputação de débito só é cabível "quando não é possível atestar o pagamento para a empresa contratada pelo convenente ou quando há indícios de inexecução do evento objeto do convênio". Nesse mesmo sentido teriam sido prolatados os Acórdãos 4.935/2016, 5.543/2016, 5.871 /2016 e 6.533/2016, todos da 1a Câmara.
1.6. A caracterização de prejuízo ao erário estaria intrinsecamente ligada "a um balanço apurado na liquidação do ajuste, e não, necessariamente, ao procedimento que foi adotado" (ibid., p. 1213) . Não haveria, dessa maneira, prejuízo ao erário a ser ressarcido tampouco leis ou princípios transgredidos.
1.7. Tanto isso seria verdade que o Ministério Público especializado teria entendido ter havido apenas irregularidades que não envolvem dano ao erário.
1.8. Por isso, condenação a ressarcir o erário no valor total dos recursos repassados seria media "desproporcional, desarrazoada e de extrema injustiça" (ibid., p. 4) . Não teria sido aprovada a "aplicação financeira" senão por "razões eminentemente formais".
1.9. A jurisprudência do Tribunal seria firme no sentido de que os gestores devem prestar contas "demonstrando o nexo de causalidade entre o desembolso dos valores aplicados e os comprovantes de despesas realizadas com vistas à consecução do objeto conveniado" (ibid., p. 14) . Citamse como exemplo os Acórdãos 45/2000, 592/2008, 2670/2009 e 854/2011 - Plenário.
1.10. Conquanto mediante o Acórdão 96/2008-TCU-Plenário, relator o ministro Benjamin Zymler, tenha o Tribunal estabelecido distinção entre o contrato de exclusividade e da carta e exclusividade "apenas para os dias correspondentes à apresentação dos artistas e restrição ao local da realização do evento" (ibid., p. 5) , a lei "não traz qualquer determinação a esse respeito".
1.11. Segundo o recorrente, haveria "vasta jurisprudência tirada dos Tribunais pátrios" (ibid., p. 10) no sentido de que a "contratação por empresário exclusivo não depende necessariamente da préexistência de um contrato de exclusividade"
1.12. As contratadas seriam conhecidas nacionalmente, consagradas pela crítica.  Seus repertórios, típicos do gênero sertanejo, "exigidos para uma tradicional Festa de Peão" (ibid., p. 56) .  Por isso, aplicarseia ao caso o art. 25, inciso III, da Lei 8.666, de 1993.
1.13. Diante de tal impossibilidade concreta de competição, teria sido celebrada a contratação  mediante empresário exclusivo (ibid. p. 7) .
1.14. A impossibilidade de competição, em sede de contratação de artistas por intermédio de produtoras, não dependeria "necessariamente, em qualquer hipótese, da pré-existência de um contrato de exclusividade entre a produtora e o artista" (ibid. p. 7) .
1.15. Constariam da peça 21 meios de prova da prestação de contas e de que "todos os artistas se apresentaram". Portanto, o nexo causal entre os valores aplicados e a efetiva realização do objeto estaria claramente demonstrado e não haveria dúvidas quanto ao pagamento da empresa contratada.
1.16. Todas as despesas realizadas corresponderiam ao plano de trabalho aprovado, os pagamentos teriam sido feitos corretamente e os valores licitados seriam compatíveis com as modalidades aplicadas.
1.17. Para o recorrente (ibid., p. 15) , portanto, as irregularidades apontadas, diante disso, seriam meramente formais. Os "apontamentos da auditoria" (ibid., p. 19) não serviriam de "parâmetro para macular as contas em destaque". Daí que (ibid., p. 19) não haveria nos autos "circunstância que enseje" a sua condenação "à restituição das quantias recebidas em razão do Convênio".
1.18. Mediante o "contrato de exclusividade artística" (ibid., p. 11) , a Administração tomaria conhecimento "da remuneração cobrada pelo empresário, da exclusividade deste para mediar a contratação do artista", da sua atuação em determinado "âmbito territorial" e da vigência do contrato.
1.19. A empresa Usina de Promoção de Eventos Ltda deteria "a exclusividade dos artistas" e as respectivas cartas de exclusividade teriam sido "outorgadas por quem de direito" (ibid., p. 11) .
1.20. Assim, quando, em uma dada situação concreta, o Administrador, valendo-se de sua discricionariedade administrativa, adota uma ou outra opção, dentre as várias lícitas disponíveis, sua conduta não poderia ser considerada causadora de "efetivo prejuízo" (ibid., p. 13) ao erário.
1.21. Porque o evento tinha natureza temática, haveria menos "opções artísticas consagradas" (ibid., p. 8) em razão das "escassas vagas de agenda em razão das turnês e da dificuldade de deslocamento entre as distantes regiões do país", de modo que não haveria "elementos viáveis para a exigência de o artista possuir um único representante". Por isso se teria contratado empresa para promover a apresentação de uma série de artistas, compondo um evento específico, contemplando um 'pacote' de artistas para apresentação sequenciada".
Análise
1.22. A alegação não merece prosperar.
1.23. Diversamente do afirmado pelo recorrente, a execução do objeto do convênio não estabelece, por si só, nexo causal com os recursos repassados para tanto. Poderiam haver sido empregados para a execução física do objeto recursos pecuniários municipais, por exemplo.
1.24. No caso concreto, como sumariado no item 5 desta instrução, a Corte entendeu que os documentos apresentados pelo responsável não bastaram para demonstrar o mencionado nexo. 
1.25. A não demonstração da inexigibilidade de contratação decorreu da não apresentação do contrato de exclusividade entre artistas e o empresário contratado" (item 16 da fundamentação da decisão, trazida à peça 26) .
1.26. A inviabilidade de competição de que cuida o art. 25, inciso III, da Lei 8.666, de 1993, decorre da singularidade de artista resultante de sua consagração quer pela crítica especializada quer pela opinião pública. Para tanto, estabelece o mesmo inciso, é mandatória a contratação sem licitação diretamente com o profissional ou com empresário dele exclusivo. Quer dizer, a atribuição de exclusividade do empresário para mediar a contratação do profissional, que civilmente tem de ser estabelecida por meio de contrato, impede a contratação do artista mediante mais de um empresário e, assim, faz inviável a competição.
1.27. A exclusividade a que se refere a lei, portanto, é aquela para mediar a contratação do profissional quaisquer que seja o momento ou período e o local em que se executará o serviço a contratar. Se possível contratar o celebrado profissional mediante mais de um empresário, a competição é viável e, de conseguinte, a situação fática não se subsume à hipótese descrita na cabeça do art. 25 da citada lei. 
1.28. Por essa razão, tem acertadamente entendido o Tribunal, desde a prolação do Acórdão 96/2008-TCU-Plenário, relator o ministro Benjamin Zymler, que "simples autorizações ou cartas de exclusividade não se prestam a comprovar a inviabilidade da competição, pois não retratam uma representação privativa para qualquer evento em que o profissional for convocado." Noutras palavras, contrato de exclusividade celebrado entre o profissional e determinado empresário é a prova documental da inviabilidade de competição originadora da inexigibilidade da feitura de licitação prévia. 
1.29. A comprovação do nexo causal se dá mediante a apresentação de recibos ou outros documentos que comprovem que os recursos conveniais foram de fato percebidos pelo artista ou por seu representante exclusivo. Como anotado na transcrição feita no item 10 da fundamentação (peça 26) da decisão impugnada, a Corte, em resposta a consulta formulada pelo MTur, deixou assente, mediante o dispositivo do Acórdão 1435/2017-TCU-Plenário, que "a existência de dano aos cofres públicos" (subitem 9.2.3 daquele acórdão) tende a se evidenciar não só quando "houver indícios de inexecução do evento objeto do convênio" (ibid., subitem 9.2.3.1) , mas também quando não for possível comprovar o nexo de causalidade, ou seja, que os pagamentos tenham sido recebidos pelo artista ou por seu representante devidamente habilitado, seja detentor de contrato de exclusividade, portador de instrumento de procuração ou carta de exclusividade, devidamente registrados em cartório. (ibid., subitem 9.2.3.2) 
1.30. O recorrente não cita, como lhe incumbe para sustentar sua alegação, decisões judiciais reiteradas acerca do tema mediante as quais se se possa dizer que se constituiu jurisprudência consolidada no âmbito do Poder Judiciário no sentido da desnecessidade da apresentação de um dos documentos listados no subitem 9.2.3.2 do do Acórdão 1435/2017-TCU-Plenário. Quando mesmo o fizesse, em regra, nem decisões judiciais não reiteradas nem jurisprudência firmada no âmbito do Poder Judiciário vinculam o Tribunal.  Isso somente se dá na hipótese de decisão do Supremo Tribunal Federal definitiva de mérito mediante a qual aquela Corte aprove sumula vinculante (v. Emenda Constitucional n. 45) .  
1.31. A recorrente não junta a seu instrumento de recurso nenhum dos documentos mediante os quais produziria prova do nexo de causalidade aludido, a saber os relacionados na transcrição supra do subitem 9.2.3.2 do dispositivo do Acórdão 1435/2017-TCU-Plenário. 
1.32. Em matéria de gestão de recursos públicos, o ônus da prova é invertido em face de não comprovação de sua aplicação. De conseguinte, para que sejam julgadas regulares suas contas deve o responsável produzir e juntar aos autos elementos probatórios suficientemente robustos para fazer ver cabalmente não apenas as despesas realizadas, mas também o nexo causal entre estas e os recursos repassados para sua realização. Pois estatui o parágrafo único do art. 70 da Constituição da República:
Prestará contas qualquer pessoa física ou jurídica, pública ou privada, que utilize, arrecade, guarde, gerencie ou administre dinheiros, bens e valores públicos ou pelos quais a União responda, ou que, em nome desta, assuma obrigações de natureza pecuniária.
1.33. A jurisprudência da Corte, em consonância também com o disposto no art. 93 do Decreto-Lei 200, de 25 de fevereiro de 1967, c.c. o art. 66, do Decreto no 93.872, de 23 de dezembro de 1986, é pacífica no sentido de que compete ao gestor comprovar a boa e regular aplicação dos recursos públicos. 
1.34. O Supremo Tribunal Federal sempre se posicionou no sentido de que, em Direito Financeiro, cabe ao administrador público provar que não cometeu irregularidades a eles eventualmente imputadas:
Em Direito Financeiro, cabe ao ordenador de despesas provar que não é responsável pelas infrações, que lhe são imputadas, das leis e regulamentos na aplicação do dinheiro público". (MS 20.335/DF, Relator Min. MOREIRA ALVES, DJU 25/2/1983) 
1.35. O Tribunal forma seu entendimento acerca da produção ou não de prova do emprego bom e regular de dinheiros públicos conforme a sua análise da realidade fática em cada caso concreto. 
1.36. Sua conclusão, contudo, invariavelmente se funda no estabelecimento do nexo de causalidade entre a aplicação dos recursos e o seu desembolso. Vale citar elucidativo trecho da fundamentação da Decisão 225/2000 ¿ 2a Câmara, da lavra do Relator Ministro Adylson Motta:
A não-comprovação da lisura no trato de recursos públicos recebidos autoriza, a meu ver, a presunção de irregularidade na sua aplicação. Ressalto que o ônus da prova da idoneidade no emprego dos recursos, no âmbito administrativo, recai sobre o gestor, obrigando-se este a comprovar que os mesmos foram regularmente aplicados quando da realização do interesse público. (...) 
Há que se destacar, ainda, que, além do dever legal e constitucional de prestar contas do bom e regular emprego dos recursos públicos recebidos, devem os gestores fazê-lo demonstrando o estabelecimento do nexo entre o desembolso dos referidos recursos e os comprovantes de despesas realizadas com vistas à consecução do objeto acordado. Assim, é imperioso que, com os documentos apresentados com vistas a comprovar o bom emprego dos valores públicos, seja possível constatar que eles foram efetivamente utilizados no objeto pactuado, de acordo com os normativos legais e regulamentares vigentes. (grifou-se) 
1.37. Vejase o infratranscrito excerto da fundamentação do Acórdão 1891/2006-TCU-Segunda Câmara, relator o ministro Walton Alencar Rodrigues:
O dever de prestar contas, de matriz constitucional, configura um dos pilares do sistema republicano. Sua observância possibilita a transparência na prática dos atos de gestão, a comprovação da lisura no trato com a coisa pública e a certeza de aplicação dos recursos públicos em benefício de sociedade.
Assim, as prestações de contas elaboradas pelos gestores de recursos federais transferidos devem estar compostas por documentos que permitam a aferição da legalidade dos atos praticados, a comprovação do efetivo cumprimento do convênio e a avaliação de existência do nexo de causalidade entre o desembolso dos recursos e sua efetiva aplicação.
Nesse contexto, para que documentos sejam acolhidos como "prestação de contas", é necessário que constituam conjunto probatório que, em tese, tenha ao menos a possibilidade de comprovar a boa e regular aplicação dos recursos confiados ao gestor. (grifouse) . 
1.38. Por fim, o Decreto 8.726/2016, invocado pelo ora recorrente, somente se aplica quando celebrado o termo de colaboração ou acordo de cooperação previstos no seu art. 2o, incisos VII e VIIIA, respectivamente, para estabelecer formalmente a relação jurídica referida no inciso III do mesmo artigo. Não se praticou tal ato jurídico no caso concreto: celebrouse convênio, situação fática atraente da incidência doutra legislação, a saber a indicada no preâmbulo do termo de convênio (peça 1, p. 37) .
1.39. A contratação direta de uma mesma empresa para promover a execução de concertos com diferentes artistas na hipótese de viabilidade de competição entre empresas por inexistência de contrato exclusivo autoriza a presunção de desvio dos recursos pecuniários repassados para tanto mediante a prática de sobrepreço nas contratações. 
1.40. Produziu-se, por esse meio, prova da imputação fundadora do julgamento guerreado. Trata-se de prova presuntiva, na lição de Plácido e Silva lançada em sua obra Vocabulário Jurídico (28a ed. Rio de Janeiro: Forense, 2010, p. 1124) :
 
PROVA PRESUNTIVA. É a que se firma numa determinação legal, que se constitui em prova por determinação legal.
E, neste caso, salvo para tornar desfeita ou para a anular, o que cabe à parte contrária, quando se trata de presunção relativa, a menção da presunção legal dispensa o encargo da prova, desde que ela própria a produz.
1.41. A produção da prova em contrário é ônus do ora recorrente, dado o disposto no art. 70, parágrafo único, da Lei Maior. O Supremo Tribunal Federal sempre se posicionou no sentido de que, em Direito Financeiro, cabe ao administrador público provar que não cometeu irregularidades a eles eventualmente imputadas:
Em Direito Financeiro, cabe ao ordenador de despesas provar que não é responsável pelas infrações, que lhe são imputadas, das leis e regulamentos na aplicação do dinheiro público." (MS 20.335/DF, Relator Min. MOREIRA ALVES, DJU 25/2/1983) (grifouse) 
1.42. Daí que a não apresentação do contrato de exclusividade, no caso sob exame taxativamente exigida também na cláusula terceira, inciso II, alínea ll (peça 1, p. 43) , autoriza a presunção relativa não apenas de violação do princípio constitucional da isonomia, um dos informadores das licitações públicas, como taxativamente estabelece o art. 3o da Lei 8.666, de 1993, mas também  - diversamente do sustentado -  de causação de prejuízo ao erário.
1.43. Para fazer prova contrária à presuntiva de violação do princípio da isonomia e da não ocorrência de desvio dos recursos repassados, teria o ora recorrente de juntar aos autos meios de prova de que a tal empresa celebrou contrato de exclusividade de agenciação com cada um dos artistas consagrados cujas concertos se custearam com os recursos pecuniários em foco. 
1.44. O recorrente não o faz. Não junta a seu instrumento de recurso documentos, mas antes cópias de decisões do Tribunal por ele reputadas paradigmáticas e que traduziriam seu entendimento acerca da questão sob discussão. Da análise dessas decisões, verificase que em cada uma delas, diversamente do caso concreto aqui examinado, o conjunto probatório possibilitou o estabelecimento do nexo de causalidade em questão.
1.45. Perfilhase o entendimento de que não se comprovou o nexo de causalidade referido anteriormente à decisão guerreada e entendese, em conclusão da análise, que o recorrente não logra fazê-lo mediante sua impugnação.
16. Da pretensa constituição da falta de notas fiscais em mera impropriedade ou falha de natureza formal
	Observação impugnada
1.46. A alegação diz respeito à observação exarada no item 18 da fundamentação (peça 26) da decisão vergastada no sentido de que "a nota fiscal apresentada e o contrato que a lastreou (peça 21, p. 60 e 55-58, respectivamente) sequer individualizaram o preço de cada apresentação artística, limitando-se a descrever o preço global das apresentações".
Alegação
1.47. Asserese (peça 37, p.  16) que o Tribunal deveria ter considerado que "um dos objetivos do processo de contas é a perquirição da verdade material, amenizando os rigores da norma de ordem pública". No Acórdão 38/2007-TCU-Segunda Câmara, relatado pelo ministro Ubiratan Aguiar, esta Corte de Contas teria decidido relevar a ausência de notas fiscais comprobatórias do pagamento das despesas ante a constatação da correta execução do objeto conveniado.
1.48. No julgamento das contas especais relativas aos processos TC Processo 002.670/20127 e 	TC Processo 028.871/20138, considerado o conjunto de elementos comprobatórios apresentados pelo convenente, o Tribunal teria concluído pelo cumprimento do objeto pactuado e afastado a irregularidade consistente em ocorrência de dano ao erário.
1.49. No caso concreto, a falta das notas fiscais caracterizaria tão somente impropriedade ou falha formal, situação fática que se subsumiria à hipótese de aprovação das contas com ressalvas prevista no art. 66, inciso II, § 2o, do Decreto 8.726, de 27/4/2016, mediante o qual se regulamentou a Lei 13.019, de 31/7/2014 (dispõe sobre regras e procedimentos do regime jurídico das parcerias celebradas entre a administração pública federal e as organizações da sociedade civil) 
Análise
1.50. Não assiste razão ao recorrente.
1.51. Diversamente do sugerido pelo recorrente, como se infere do seu arrazoado e das decisões do Tribunal por ele citadas, a decisão combatida não se fundou exclusivamente na observação sumariada no subitem 16.1 desta instrução.
1.52. No caso concreto, o Tribunal entendeu que as irregularidades de natureza financeira detectadas mediante os documentos trazidos aos autos não possibilitam o fundamental estabelecimento do aludido nexo de causalidade pelas duas duas razões a seguir condensadas.
1.53. Primeiro, porque o ora recorrente não logrou comprovar o pagamento aos artistas dada a falta de comprovantes assinados por eles mesmos ou por seus representantes legais identificados por meio dos seguintes documentos registrados em cartório: contrato social, contrato de exclusividade, instrumento de procuração, declaração de exclusividade ou carta de exclusividade.
1.54. Segundo, porque a nota fiscal apresentada e o contrato que a lastreou (peça 21, p. 60 e 55-58, respectivamente) nem ao menos discriminam o preço de cada apresentação artística, pois que dela consta tão somente o preço global das apresentações. 
1.55. Quer dizer, a inservibilidade da nota fiscal apresentada consistiu em apenas uma das duas razões por que não há como estabelecer o referido nexo de causalidade. O recorrente silencia acerca da primeira, sumariada retro.
1.56. As decisões do Tribunal invocadas pelo recorrente não o socorrem. Tratase de casos concretos em que os elementos de convencimento permitiram estabelecer o nexo de causalidade, possibilitando relevar a falta das notas fiscais ou de falhas nas suas emissões. 
1.57. O débito decorre, portanto, da não comprovação de que os recursos federais repassados foram efetivamente aplicados nas despesas com os artistas que se apresentaram no evento. Não foi apresentado documento idôneo capaz de estabelecer o necessário nexo de causalidade. 
17. Da pretensa não obrigatoriedade do emprego do pregão como modalidade de licitação
Imputação impugnada
1.58. A alegação a seguir sumariada diz respeito à imputação de fuga à obrigatoriedade de promover licitação, conduta reprovável em que se fundou a majoração da multa aplicada prevista no art. 57 da Lei 8.443, de 1992, como se infere da leitura dos itens 20 e 21 da fundamentação (peça 26) da decisão combatida.
Alegação
1.59. O recorrente assevera (peça 37, p. 5) que, em razão da data de assinatura do Convênio, o emprego de outra modalidade de licitação "obstaria a realização do evento em razão dos prazos e demais formalidades".
1.60. A Lei 10.520, de 17/7/2002, não teria revogado a Lei 8.666, de 21/6/93, mas antes teria estabelecido "certos aspectos de fins e procedimentos em relação ao Estatuto das licitações", de modo que se aplicaria "subsidiariamente a Lei n° 8.666/93 à Lei n° 10.520/2002".
1.61. Não seria legalmente obrigatório o emprego da modalidade pregão para dar cabo de licitação pública. Não se aplicaria ao caso concreto a obrigatoriedade estabelecida mediante o Decreto 5.450, de 31/5/2005, especificamente no seu artigo 4°.
Análise
1.62. O recorrente não tem razão.
1.63. Evidente é que a Lei 10.520/2002 não revogou a possiblidade de realização de outras modalidades de licitação, dentre elas a cartaconvite, previstas na Lei 8.666, de 1993. Isso não impede a Administração de fazer obrigatório em determinadas hipóteses o emprego de uma determinada modalidade mediante normas infralegais.
1.64. Como anotado no item 30 da instrução trazida à peça 22, a contratação da empresa Usina de Promoções de Eventos Ltda. para fazer a divulgação do evento conveniado contraria o § 1° do art. 49 da Portaria Interministerial 127/2008, de 29/5/2008, estabelecedora da regra de que "para aquisição de bens e serviços comuns, será obrigatório o uso da modalidade pregão, nos termos da Lei 10.520, de 17 de julho de 2002, e do regulamento previsto no Decreto 5.450, de 31 de maio de 2005, sendo utilizada preferencialmente a sua forma eletrônica".
1.65. A obrigatoriedade do emprego da modalidade no caso concreto está estabelecida também na Cláusula Terceira, parágrafo único (peça 1, p. 43) , do Termo de Convênio, a seguir transcrita. 
PARÁGRAFO ÚNICO. Na impossibilidade do uso do pregão na forma eletrônica, na contratação de bens e serviços comuns, deverá o Convenente: 
a)  justificar a inviabilidade da utilização do pregão na forma eletrônica, por meio do segue dirigente ou autoridade competente responsável pela licitação; e
b)  adotar o pregão presencial, nos termos da Lei no 10.520, de 17 de julho de 2002, e do Decreto no  3.555, de 08 de agosto de 2000, atualizado.
1.66.  O Termo de Convênio, em seu preâmbulo (peça 1, p. 37) estabelece ainda que deverá ser observada a Lei 10.520, de 2002, e o Decreto 5.504, de 5/8/2005, cujo art. 1o, § 1o, dispõe:
Art. 1o  Os instrumentos de formalização, renovação ou aditamento de convênios, instrumentos congêneres ou de consórcios públicos que envolvam repasse voluntário de recursos públicos da União deverão conter cláusula que determine que as obras, compras, serviços e alienações a serem realizadas por entes públicos ou privados, com os recursos ou bens repassados voluntariamente pela União, sejam contratadas mediante processo de licitação pública, de acordo com o estabelecido na legislação federal pertinente.
 § 1o  Nas licitações realizadas com a utilização de recursos repassados nos termos do caput, para aquisição de bens e serviços comuns, será obrigatório o emprego da modalidade pregão, nos termos da Lei no 10.520, de 17 de julho de 2002, e do regulamento previsto no Decreto no 5.450, de 31 de maio de 2005, sendo preferencial a utilização de sua forma eletrônica, de acordo com cronograma a ser definido em instrução complementar.
18. Do pretenso descabimento do ressarcimento ao erário em valor correspondente à totalidade dos recursos repassados
	Alegação
1.67. Assevera o recorrente (peça 37, p. 18-19) , quanto ao valor do débito imputado, que o Tribunal "determina, nos casos em que se verifica a não realização, ou realização parcial, de contrapartida, que o responsável efetue o ressarcimento tão somente do percentual que não foi destinado à sociedade". 
1.68. O cálculo do valor a ressarcir o erário teria de levar em conta "critérios de razoabilidade e proporcionalidade", a execução do objeto do convênio e "a fração dos benefícios que foi repassada à sociedade". 
1.69. Nesse sentido citam os Acórdãos 1.576/2007 e 1.927/2007 da 2a Câmara, de que se extrairia o seguinte excerto:
"a utilização de parte dos recursos federais transferidos por força do convênio, se não contribuir para o alcance do objeto pactuado, não permite o abatimento do valor a ser ressarcido" e somente não se imputa débito à parcela de obra executada e com potencial de destinação útil à sociedade (Acórdãos 1.576/2007 e 1.927/2007 da 2a Câmara) [grifos do recorrente]
1.70. Assim, no caso concreto, não poderia ele haver sido "condenado ao ressarcimento integral dos valores repassados", visto que "esses foram efetivamente empregados em benefício da própria comunidade".
	Análise
1.71. O recorrente carece de razão.
1.72. Diferentemente do alegado, o valor da condenação não corresponde à totalidade dos recursos repassados, mas antes, como visto nos itens 3 e 4 desta instrução, à execução financeira no concernente à contratação das apresentações artísticas havidas e mesmo assim, proporcional aos recursos federais repassados. Nesse sentido também o item 23 do voto condutor da decisão (peça 26) ":
O valor a título de apresentação shows artísticos, como esclarecido acima, foi de R$193.000,00. Como não abrange todo o valor do convênio, entendo ser apropriado aplicar a proporcionalidade adotada (93,02% concedente e 6,98% convenente) , pela qual resulta débito total de R$ 179.528,60, de responsabilidade do ex-prefeito perante o erário federal (nessa linha, Acórdão 2166/2018-TCU-Primeira Câmara, dentre vários outros) . 
1.73. Não houve imputação de débito em relação aos valores gastos com divulgação de exemplo, por exemplo, ainda que não tenha sido realizada licitação na modalidade adequada. Vale notar, ainda, que o recorrente está a confundir os conceitos de contrapartida e de emprego parcial dos recursos repassados. Nada obstante, como empregou a palavra "contrapartida", convém anotar que se firmou jurisprudência do Tribunal no sentido do seguinte enunciado disponibilizado na seção intitulada "Jurisprudência Selecionada" do seu sítio na rede mundial de computadores:
Quando configurada ausência de aplicação de contrapartida prevista em instrumento de convênio, cabe ao ente federado convenente o ressarcimento, vez que incorporou a seu patrimônio a vantagem financeira correspondente à parcela da contrapartida que deixou de ser aplicada. (enunciado da jurisprudência selecionada do Tribunal disponibilizada em . Acesso: 22/3/2019) 
19. Da pretensa necessidade de existência de indícios de conduta de máfé como fundamento da decisão recorrida
Alegação
1.74. Assere o recorrente (peça 37, p. 7) inexistirem indícios de que tenha agido com máfé.
Análise
1.75. O argumento não merece prosperar.
1.76. A multa objeto do art. 57 da Lei 8.443, de 1992, tem natureza de indenização de reparação de dano extrapatrimonial, cuja aplicação tem como requisito, dentre outros, a configuração de ato ilícito.
1.77. Assim, quando o Tribunal aplica multa ao agente faltoso, necessariamente profere juízo no sentido da tipicidade, da antijuridicidade e da reprovabilidade de sua conduta, de outro modo a multa não se lhe poderia ser aplicada.  
1.78. Como visto em análise anterior nesta instrução, na qualidade de gestor dos dinheiros públicos em foco, cumpre ao ora recorrente comprovar o seu bom e regular emprego. 
1.79. A falta de tal comprovação reveste de presunção juris tantum (relativa, ou que admite prova em sentido contrário) de autenticidade e de veracidade da imputação de causação de prejuízo ao erário. Com isso, como se viu anteriormente nesta instrução, tem-se a produção de prova presuntiva.
1.80. Presumível é não só o fato de que não tenham sido os recursos bem e regularmente empregados, mas também a culpabilidade em sentido amplo de quem estivesse incumbido de os empregar.
1.81. A boa-fé pressupõe que o agente não tenha consciência da ilicitude dos atos, comissivos ou omissivos, que praticou. É necessário que essa inconsciência sobre a ilicitude seja inevitável, invencível, isto é, que não possa ser atribuída à negligência ou à desatenção do agente. 
1.82. Assim, se o agente tem consciência da ilicitude dos atos, ou se o desconhecimento era evitável, e mesmo assim ele os pratica, sua conduta é culpável, reprovável, e, por isso, não há de cogitar a boa-fé.  
1.83. O ora recorrente funcionou como gestor dos recursos públicos em foco. Nessa qualidade, cumprialhe ser atilado na desincumbência dessa tarefa também na hipótese de haver delegado a subordinados parte de suas atribuições pessoais.
1.84. A sanção aplicada ao gestor, portanto, decorreu de ato culposo relacionado ao descumprimento da Lei de Licitações e da ausência de comprovação da regular aplicação dos recursos públicos, em especial no pagamento de artistas para o evento fiscalizado.  
20. Do pretenso cabimento da responsabilização de servidores
Alegação
1.85. Entende o recorrente (peça 37, p. 19) que cabe responsabilizar por "eventuais equívocos formais" como também por prejuízo causado ao erário justificador de condenação ressarcilo, os "servidores que detêm conhecimento técnico para a realização dos lançamentos" na proporção correspondente a seus atos praticados.
1.86. O ora recorrente não teria "qualificação técnica contábil suficiente para discernir todos os aspectos formais exigidos pelo Convênio" porque seria "pessoa simples e oriunda das lides rurais" 
Análise
1.87. O argumento aduzido não merece prosperar.
1.88. A competência do Tribunal para condenar quem haja de fato concorrido para causação de prejuízo ao erário a ressarcilo é estatuída no art. 71, inciso II, da Constituição da República:
art. 71. O controle externo, a cargo do Congresso Nacional, será exercido com o auxílio do Tribunal de Contas da União, ao qual compete:
 (...) 
II ¿ Julgar [a] as contas dos administradores e demais responsáveis por dinheiros, bens e valores públicos da administração direta e indireta, incluídas as fundações e sociedades instituídas e mantidas pelo Poder Público federal, e [b] as contas daqueles que derem causa a perda, extravio ou outra irregularidade de que resulte prejuízo ao erário público (grifouse) 
1.89. É de interpretar o dispositivo constitucional supra à luz do seu antecedente art. 70, parágrafo único, da Lei Maior:
Prestará contas qualquer pessoa física ou jurídica, pública ou privada, que utilize, arrecade, guarde, gerencie ou administre dinheiros, bens e valores públicos ou pelos quais a União responda, ou que, em nome desta, assuma obrigações de natureza pecuniária. (grifou-se) 
1.90. O art. 93 do Decreto-Lei 200, de 25/12/67, preceitua que "Quem quer que utilize dinheiros públicos terá que justificar seu bom e regular emprego na conformidade das leis, regulamentos e normas emanadas das autoridades administrativas competentes" (grifou-se) . 
1.91. Na mesma linha, os arts. 39 e 66 do Decreto no 93.872, de 23 de dezembro de 1986, regulamentador do DecretoLei referido, disciplina que 
Responderão pelos prejuízos que acarretarem à Fazenda Nacional, o ordenador de despesas e o agente responsável pelo recebimento e verificação, guarda ou aplicação de dinheiros, valores e outros bens públicos. 
 (...) 
Art . 66. Quem quer que receba recursos da União ou das entidades a ela vinculadas, direta ou indiretamente, inclusive mediante acordo, ajuste ou convênio, para realizar pesquisas, desenvolver projetos, estudos, campanhas e obras sociais ou para qualquer outro fim, deverá comprovar o seu bom e regular emprego, bem como os resultados alcançados. (grifou-se) 
1.92. A obrigatoriedade de prestar contas, portanto, é de "qualquer pessoa" que pratique os atos descritos no supratranscrito parágrafo único - e não, como quer o recorrente, de servidores ou de técnicos.
1.93. No caso de convênio, o dirigente máximo da entidade convenente, subscritor do termo de convênio, é, assim, o responsável pela prestação de contas ao órgão repassador.
1.94. No relatório de vistoria in loco 157/2009, transcrito no próprio recurso à peça 37, p. 4, o recorrente foi identificado como responsável pela execução do convênio e acompanhou todas as fases da vistoria. Resta clara, portanto, a sua responsabilidade no caso concreto.
CONCLUSÃO
21. Das análises empreendidas conclui-se que:
a)   a falta de documentos na prestação de contas mediante os quais se possa estabelecer nexo de causalidade entre a execução física do objeto do convênio e o desembolso dos recursos se constitui em prova presuntiva da ocorrência de prejuízo ao erário e de conduta reprovável do ora recorrente;
b)  a falta de notas fiscais idôneas mediante as quais se comprovaria o pagamento de cada artista não se constitui mera impropriedade ou falha informal, mas sim numa nas razões da impossibilidade de estabelecer o nexo de causalidade mencionado na alínea precedente;
c) no caso concreto, era obrigatório o emprego do pregão como modalidade de licitação;
d)  o Tribunal não condenou o ora recorrente a ressarcir o erário em valor correspondente a totalidade dos recursos repassados;
e) não é mister a existência de indícios de conduta de máfé como fundamento da decisão vergastada;
f) descabe responsabilizar os servidores públicos que funcionaram na execução financeira do convênio pelas irregularidades imputadas ao recorrente.
PROPOSTA DE ENCAMINHAMENTO
22. Do exposto, propõe-se, com fundamento nos arts. 32, inciso I, e 33 da Lei 8.443, de 16/6/1992:
conhecer do recurso e, no mérito, negarlhe provimento; 
notificar da decisão sobrevinda o recorrente e os demais interessados notificados do Acórdão impugnado, sem deixar de anexar ao expediente de notificação cópia do relatório e da fundamentação da decisão.
À consideração superior, para posterior encaminhamento ao Ministério Público especializado e ao relator, ministro Vital do Rêgo.
É o relatório.

Gardner Goncalves Grigoleto (OAB/SP 186.778).

Subprocurador-Geral Lucas Rocha Furtado.

RECURSO DE RECONSIDERAÇÃO EM TOMADA DE CONTAS ESPECIAL. CONVÊNIO. IMPOSSIBILIDADE DE ESTABELECIMENTO DE NEXO DE CAUSALIDADE ENTRE O DESEMBOLSO DOS RECURSOS PECUNIÁRIOS E A EXECUÇÃO DO OBJETO. CONHECIMENTO DO RECURSO. ELEMENTOS SUFICIENTES PARA ALTERAR A DECISÃO RECORRIDA. PROVIMENTO.

TOMADA DE CONTAS ESPECIAL (TCE)

Secretaria de Controle Externo de Tomada de Contas Especial (SecexTCE).

Por atender os requisitos de admissibilidade dispostos nos arts. 32, inciso I, e 33 da Lei 8.443/1992, pode ser conhecido o recurso de reconsideração interposto por Gilberto de Grande, ex-prefeito de Floreal/SP, contra o Acórdão 11558/2018-TCU-Primeira Câmara, da relatoria do ministro Bruno Dantas. 
Por meio da aludida decisão, o Tribunal julgou irregulares as contas do ora recorrente e condenou-o ao recolhimento do débito apurado devido à impugnação de despesas realizadas no âmbito do Convênio 855/2009, além de condená-lo ao pagamento da multa prevista no art. 57 da Lei 8.443/1992.
O ajuste, firmado entre o Ministério do Turismo e o município, tinha por objeto apoiar a realização de evento denominado "29ª Festa do Peão Boiadeiro de Floreal-SP". Foi previsto o valor de R$ 215.000,00, dos quais R$ 200.000,00 correram a conta do órgão concedente e R$ 15.000,00 referem-se à contrapartida da entidade convenente. Creditaramse os recursos pecuniários federais na conta específica criada para a sua movimentação em 15/10/2009 (peça 21, p. 50) .
Do total destinado ao convênio, R$ 193.000,00 foram utilizados para pagamento dos shows artísticos. O montante de R$ 22.000,00 foi destinado à infraestrutura. O débito imputado por meio do Acórdão 11558/2018-TCU-Primeira Câmara referiu-se à apresentação artística. Assim, como não abrangeu todo o valor do convênio, a decisão recorrida aplicou a proporcionalidade adotada (93,02% concedente e 6,98% convenente) , pela qual resulta débito total de R$ 179.528,60, de responsabilidade do ex-prefeito perante o erário.
Na fase interna, o órgão concedente concluiu pela impugnação total de despesas em face de irregularidade na execução financeira, conforme consignado nas Notas Técnicas 1.067/2010 e 246/2014 e no Relatório de TCE 573/2014.
No âmbito do TCU, examinadas as alegações de defesa aduzidas em resposta a sua citação e os documentos juntados pelo defendente, o Tribunal reputou comprovada a execução física do convênio e não comprovada a regularidade da sua execução financeira no concernente à contratação das apresentações artísticas, além de irregularidades formais na contratação dos serviços de divulgação do evento (peça 6) .
A Corte entendeu que os documentos apresentados pelo responsável não bastaram para demonstrar nexo de causalidade entre a execução das apresentações e o pagamento efetuado, no valor de R$ 193.000,00, visto que não se trouxeram aos autos comprovantes de recebimento dos pagamentos quer pelos próprios artistas quer pelos seus representantes legais identificados mediante contrato social, contrato de exclusividade, instrumento de procuração ou declaração/carta de exclusividade, devidamente registrados em cartório.
Considerou irregular, ainda, a contratação direta por inexigibilidade de licitação por não preenchidos os requisitos legais para tanto e não cumpridas cláusulas do próprio convênio, considerandose que essas distinguem clara e precisamente contratos de exclusividade de cartas de exclusividade. 
Assinalou que a nota fiscal apresentada e o contrato que a lastreou (peça 21, p. 60 e 55-58, respectivamente) registraram a soma dos preços de todas as apresentações, não trazendo a discriminação de cada uma.
Com isso, considerou inexistente a comprovação de nexo de causalidade entre os recursos repassados e a execução dos serviços contratados, dando origem a decisão ora recorrida. 
Em sede recursal, o ex-gestor sustenta, em síntese, que: (i) não se poderia falar em ocorrência de dano ao erário na medida em que "a realização do objeto (execução física) " foi constatada e aprovada; (ii) o valor global apresentado nas notas fiscais caracterizaria impropriedade ou falha formal; (iii) não poderia ele haver sido "condenado ao ressarcimento integral dos valores repassados", visto que "esses foram efetivamente empregados em benefício da própria comunidade"; (iv) inexistiriam indícios de que tenha agido com máfé; (v) caberia responsabilizar, por "eventuais equívocos formais" como também por prejuízo causado ao erário justificador de condenação ressarcilo, os "servidores que detêm conhecimento técnico para a realização dos lançamentos".
A Secretaria de Recursos, por meio da instrução às peças 51 e 52, propôs a negativa de provimento do recurso, posição acompanhada pelo Ministério Público junto ao TCU (peça 53) .
Com relação ao mérito, permito-me discordar dos pareceres prévios, transcritos no relatório precedente, pelas razões a seguir expostas.
A partir da prolação do Acórdão 1435/2017-TCU-Plenário, em resposta à consulta formulada pelo Ministro do Turismo, o Tribunal firmou entendimento, com caráter normativo, no sentido de que eventuais impropriedades na inexigibilidade de licitação para contratação de artistas ou bandas não ensejariam, por si só, a condenação em débito dos responsáveis.
Ainda segundo o referido julgado, a existência de dano ao erário seria evidenciada, em cada caso concreto, quando houvesse indícios de inexecução do evento ou quando não fosse possível comprovar o nexo de causalidade, que poderia ocorrer por meio da comprovação de que os pagamentos tenham sido recebidos pelo artista ou por seu representante devidamente habilitado, seja detentor de contrato de exclusividade, portador de instrumento de procuração ou carta de exclusividade.
No caso em análise, o plano de trabalho para a realização do evento previu a execução dos seguintes serviços - cujos valores foram impugnados (peça 1, p. 13) :  show artístico da dupla sertaneja Milionário e José Rico, no valor de R$ 60.000,00; show artístico da banda Santa Esmeralda, no valor de R$ 25.000,00; show artístico do Grupo Tradição, no valor de R$ 73.000,00; show artístico da Dupla Sertaneja Ataíde e Alexandre, no valor de R$ 35.000,00.
O Ministério do Turismo, por intermédio das Notas Técnicas 1.067/2010 e 246/2014, atestou a realização do evento pelas bandas mencionadas e questionou apenas a execução financeira, posição corroborada por este Tribunal por meio da decisão a quo, não restando qualquer dúvida quanto à execução física do objeto. 
Afastada essa questão, passamos a avaliar, primeiro, se houve ou não a comprovação do nexo financeiro e, segundo, se houve irregularidades no procedimento licitatório.
Quanto ao primeiro ponto, observamos que o munícipio contratou a empresa Usina de Eventos para a realização da festa. A empresa apresentou cartas de exclusividade para as bandas e os artistas por ela agenciados.
Analisamos, uma a uma, as cartas de exclusividade conferidas à empresa Usina para identificar se de fato foram subscritas pelos artistas ou seus representantes legais.
Com relação à dupla Milionário e José Rico, consta nos autos declaração à peça 21, p. 21, em que o próprio artista Romeu Januário de Matos (o Milionário, CPF 925.741.738-72) declara que o Sr. André Renato Martins é representante exclusivo da dupla, apto a vender os shows. Em pesquisa ao sistema da Receita Federal, identificamos que o Sr. André Renato Martins é sócio de Cirineu Martins (CPF 027.687.098-08) , que, por sua vez, assinou a carta de exclusividade (peça 21, p. 22) , datada de 27/7/2009, conferindo à empresa Usina de Promoções e Eventos a exclusividade para um show no dia 16/9/2009, em Floreal. Em rápida busca na internet também é possível verificar diversas notícias em consta a informação de que Cirineu Martins é, de fato, empresário da dupla.
Com relação à dupla Ataíde e Alexandre, consta nos autos documento à peça 21, p. 45, em que o próprio artista Laudarcy Ricardo de Oliveira (o Alexandre, CPF: 016.874.628-01) subscreve que a empresa Brazil Business Eventos, representada pelo Sr. Francesco Scornavacca (CPF 656.243.358-49) , é a autorizada a representar a banda. À peça 21, p. 46, consta carta de exclusividade, datada de 28/7/2009, em que a empresa Brazil Business Eventos confere à empresa Usina de Promoções e Eventos a exclusividade para um show da dupla no dia 19/9/2009, em Floreal. 
Com relação à banda Santa Esmeralda, consta nos autos documento à peça 21, p. 29, em que os integrantes da banda, Almir Assunção, Marco Antônio dos Santos Moysés, Marlon Alves dos Reis, Iviane Pereira Sanches e Rose do Santos Silva declaram que a Empresa Empreendimentos Artísticos Santa Esmeralda Ltda., representada pelo Sr. Amaury Martins Junior (CPF 268.936.968-09) , é a autorizada a representar a banda. À peça 21, p. 30, consta carta de exclusividade, datada de 27/7/2009, em que Amaury Martins Junior confere à empresa Usina de Promoções e Eventos a exclusividade para um show da dupla no dia 17/9/2009, em Floreal.
Por fim, com relação ao grupo Tradição, consta nos autos carta de exclusividade à peça 21, p. 37, em que o fundador e representante da banda, Wagner Braga Hildebrand - ME (http://www.asmelhoressertanejas.com.br/2009/10/grupo-tradicao-mini-especial-14-anos.html) , confere à empresa Usina de Promoções e Eventos a exclusividade para um show da dupla no dia 18/9/2009, em Floreal. 
A partir dessa análise, é possível verificar que as cartas de exclusividade foram subscritas pelos próprios artistas ou por seus representantes à empresa Usina.
Desse modo, na linha de raciocínio em que se persegue o nexo financeiro, é possível verificar que os recursos conveniados foram repassados pelo Mtur à prefeitura de Floreal que contratou, por inexigibilidade, a empresa Usina para a apresentação das bandas, que efetivamente se apresentaram. A nota fiscal (peça 1, p. 60) demonstra o pagamento à Usina no montante de R$ 193 mil, valor equivalente ao total das quatro bandas, consoante consta no plano de trabalho; a nota fiscal faz referência ao termo de inexigibilidade e ao contrato (peça 21, p. 56) , que menciona explicitamente os recursos do Convênio 855/2009; o extrato bancário e os comprovantes à peça 21, p. 50, 64 e 65, mostram que o dinheiro saiu da conta do convênio para pagamento à empresa. Todo esse caminho demonstra que o dinheiro foi utilizado para o pagamento das bandas, que por meio dos próprios artistas ou de seus representantes legais conferiram à empresa Usina o poder exclusivo de representá-las, tanto é que todas elas se apresentaram conforme previsto no plano de trabalho (peça 1, p. 82) . 
A questão da demonstração do nexo de causalidade foi novamente debatida no Acórdão 2649/2017-TCU-Plenário, tendo sido consignado naquele decisum a seguinte orientação, verbis:
9.8. determinar à Secretaria-Geral de Controle Externo (Segecex) que, ao promover o cumprimento do Acórdão 1435/2017-TCU-Plenário, nos casos em que forem apresentados contrato de exclusividade, carta de exclusividade ou instrumento de procuração não registrados em cartório, oriente suas unidades técnicas, sempre que possível, a realizarem procedimentos expeditos, a exemplo de consulta a bases de dados disponíveis ao Tribunal ou a sítios da internet, com vistas a obter informações que comprovem a validade da representação legal do artista contratado, antes de concluir pela ausência de comprovação na aplicação dos recursos, ressalvando que tais procedimentos não substituem a obrigação legal do gestor de trazer aos autos todos os elementos de prova aptos a demonstrar a regularidade das despesas efetuadas; e
9.9. recomendar ao Ministério do Turismo que, ao promover o cumprimento do Acórdão 1435/2017-TCU-Plenário, nos casos em que forem apresentados contrato de exclusividade, carta de exclusividade ou instrumento de procuração não registrados em cartório, oriente os setores responsáveis pelo exame de prestações de contas de convênios a realizarem, na medida do possível, levantamento de informações, a exemplo de pesquisas junto a bases de dados públicas ou privadas, de acesso público, ou mesmo obtidas junto aos signatários do convênio, entre outros meios possíveis, com vistas a comprovar a validade da representação legal do artista contratado, antes de concluir pela ausência de comprovação na aplicação dos recursos.
Permito-me colacionar os argumentos que fundamentaram os comandos acima mencionados, constante do voto condutor do referido julgado, acolhido pelo Plenário desta Casa:	
A aceitação de carta de exclusividade para representação de artista em determinada data para fundar a inexigibilidade de licitação é tema de amplo debate nesta Corte. Recentemente, acerca do tema, ao apreciar a consulta formulada a esta Corte pelo MTur, no âmbito do TC Processo 022.552/2016-2, foi prolatado o Acórdão 1435/2017-TCU-Plenário.
Por meio da citada decisão, o TCU respondeu ao consulente que a apresentação de autorização/atesto/carta que confere exclusividade ao empresário do artista somente para os dias correspondentes ao evento, bem como a apresentação de contrato de exclusividade, entre o artista e o empresário, sem registro em cartório, ou mesmo a não apresentação do citado contrato representam impropriedades na execução do convênio, porquanto não atendem aos pressupostos do art. 25, inciso III, da Lei 8.666/1993.
Esclareceu ainda esta Corte que tais impropriedades, por si sós, podem não ensejar o julgamento das contas pela irregularidade nem a condenação em débito dos responsáveis, uma vez que a comprovação da ocorrência de dano aos cofres públicos dependerá da existência de indícios de inexecução do evento objeto do convênio ou quando não for possível comprovar o nexo de causalidade.
Ocorre que a demonstração do mencionado nexo de causalidade, nos termos do decisum em foco, exige a demonstração de que os pagamentos tenham sido recebidos diretamente pelo artista ou por seu representante legal devidamente habilitado. Como forma de comprovação da representação legal, decidiu-se por aceitar a apresentação de contrato de exclusividade, da carta de exclusividade ou do instrumento de procuração devidamente registrados em cartório.
Buscou-se, com a exigência de registro cartorial, garantir a validade e a autenticidade do instrumento que credencia o representante do artista, como forma de mitigar a ocorrência de eventuais pagamentos indevidos a pessoas alheias ao objeto do convênio.
Observo, contudo, que a validade dos instrumentos de representação aqui mencionados também pode ser comprovada por outros meios de prova admitidas em direito, a exemplo de documentos idôneos obtidos em pesquisas realizadas em bases de dados públicas ou privadas, de acesso público, ou mesmo de informações complementares obtidas junto aos signatários do convênio. Nesse sentido, poderia citar os recentes Acórdão 7586/2017-TCU-Segunda Câmara e 7.497/2017-TCU-1ª Câmara.
A linha de entendimento que aqui defendo na aplicação do Acórdão 1435/2017-TCU-Plenário, vai ao encontro do recente Decreto 9.094, de 17/7/2017, que trata, na essência, da racionalização de exigências para fins de comprovação de regularidade da situação de usuários de serviços públicos, de atestados, de certidões ou de outros documentos comprobatórios que constem em base de dados oficial da administração pública federal.
Desse modo, considerando que o procedimento de verificação da validade e fidedignidade de documentação inserta em tomada de contas especial integra a fase instrutiva dos autos e que a adoção do referido procedimento poderá ser necessária em vários processos em curso no TCU, entendo adequado que seja expedida determinação à Secretaria-Geral de Controle Externo (Segecex) para que oriente suas unidades técnicas nesse sentido, bem como, em homenagem ao princípio da racionalidade administrativa, seja a orientação em comento estendida ao MTur, na forma de recomendação.
Acrescento que não há nos autos ou se teve notícia de indícios de superfaturamento ou da ocorrência de duplicidade no pagamento das bandas musicais (objeto do convênio) , com recursos do presente convênio e de outras fontes, que pudessem indicar dano ao erário derivado de possível inexecução contratual.
Dessa forma, uma vez demonstrada a execução física e o nexo financeiro não subsistem razões para a manutenção do débito imputado.
Quanto ao procedimento licitatório para a contratação das bandas, as cartas de exclusividade são datadas de 27 e 28 de julho de 2009, anteriores, portanto, ao procedimento de inexigibilidade, datado de 4/9/2009 (peça 21, p. 152) . Assim, se somente a empresa Usina detinha a exclusividade para a apresentação das bandas à época desejada, não há razão para considerar irregular o procedimento adotado pelo município. É dizer, à época da contratação, era inviável a competição, sendo inexigível, portanto, a licitação. 
Isso é corroborado, por exemplo, pela inexistência de cotação de preço pelo município previamente à contratação, conforme documento do Mtur, inserto à peça 21, p. 158. Caso isso tivesse ocorrido, não haveria controvérsia acerca da imposição da licitação, uma vez que estaria caracterizada a viabilidade de competição (negociação prévia entre o município e a empresa intermediária e posterior obtenção das cartas de exclusividade) .
Por fim, remanesceria, in casu, como irregularidades passíveis da manutenção da multa aplicada ao recorrente, a utilização da modalidade convite em vez de pregão para a contratação da infraestrutura do evento em exame e demais ressalvas formais.
Contudo, considero por demais gravoso que essas ocorrências ensejem, no presente caso concreto, o julgamento pela irregularidade das contas do gestor, com a aplicação de multa. 
	Com essas considerações, VOTO para que o Tribunal aprove a minuta de Acórdão que ora submeto à consideração deste Colegiado:
"9.1. conhecer do presente recurso de reconsideração, uma vez presentes os requisitos previstos nos arts. 32, inciso I, e 33 da Lei 8.443/1992, c/c o art. 285 do Regimento Interno do TCU, para, no mérito, dar-lhe provimento, tornando insubsistente o Acórdão 11558/2018-TCU-Primeira Câmara;
9.2. julgar regulares com ressalva as contas do Sr. Gilberto de Grande, dando-lhe quitação, nos termos dos arts. 16, inciso II, 18 e 23, inciso II, da Lei 8.443/1992, c/c os arts. 208 e 214, inciso II, do Regimento Interno do TCU;
9.3. dar ciência da presente deliberação ao Ministério do Turismo e ao recorrente;
9.4. arquivar os autos, com fundamento no art. 169, inciso III, do Regimento Interno do TCU."
TCU, Sala das Sessões Ministro Luciano Brandão Alves de Souza, em 27 de agosto de 2019.
Ministro VITAL DO RÊGO 
Relator

Trata-se de recurso de reconsideração em tomada de contas especial (TCE) , interposto por Gilberto de Grande, ex-prefeito de Floreal/SP, contra o Acórdão 11558/2018-TCU-Primeira Câmara, de relatoria do E. Ministro Bruno Dantas. 
Por meio da decisão recorrida, este colegiado julgou irregulares as contas do ex-prefeito, condenou-o em débito e aplicou-lhe multa, em razão da não-comprovação do nexo causal entre os recursos transferidos por meio do Convênio 855/2009 (Siafi/Siconv 704495) e o pagamento aos artistas que se apresentaram no evento regional patrocinado pelo Ministério do Turismo, denominado "29ª Festa do Peão Boiadeiro de Floreal-SP", bem como pela não utilização do pregão para contratação de serviços comuns, sem justificativas.
Foram previstos, para a execução do objeto do convênio, R$ 215.000,00, dos quais, R$ 200.000,00 foram repassados pelo órgão concedente, e, R$ 15.000,00 correram à contrapartida do Município. O débito imputado ao gestor referiu-se às apresentações artísticas, no valor de R$ 179.528,60.
A multa aplicada, embora fundamentada no art. 57 da Lei 8.443/1992, foi motivada também pela não utilização do pregão para contratação de serviços comuns, sem justificativa plausível. Embora tal fato não enseje, por si só, débito, sendo passível da multa prevista no art. 58, inciso II, da Lei 8.443/1992, foi adotada a mesma solução do Acórdão 8024/2016-TCU-Segunda Câmara, no sentido de majorar a multa do art. 57 da Lei 8.443/1992: 
"Desnecessária é, também, a imputação simultânea das multas previstas nos dois dispositivos da Lei Orgânica deste Tribunal [arts. 57 e 58], uma vez que as irregularidades constatadas que não contribuíram para a constituição do dano ao erário podem ser consideradas na dosimetria da multa prevista no art. 57 da referida lei."
Em apertada síntese, o recorrente contestou o julgado e defendeu a regularidade da aplicação dos recursos do convênio com a realização do evento regional e o pagamento dos artistas por meio de empresa intermediadora, legitimamente constituída como representante exclusiva. Aduziu que a falta das notas fiscais mediante as quais se comprovaria o pagamento de cada artista se constituiria em mera impropriedade ou falha formal, e que o Pregão não é modalidade de licitação de uso obrigatório, especialmente porque o art. 4º do Decreto 5.450/2005 não se aplica ao presente caso, tendo em vista que obriga apenas a União.
A Secretaria de Recursos, com o endosso do Ministério Público, propôs conhecer do recurso e, no mérito, negar-lhe o provimento.
O E. Relator do recurso, Ministro Vital do Rêgo, divergiu dos pareceres da Unidade Técnica e do Parquet Especializado por entender comprovado o nexo causal entre os recursos do convênio e a aplicação da despesa.
Aduziu, com base no exame do caso concreto e na prova colacionada pela defesa, na linha do Acórdão 1435/2017-TCU-Plenário, que a Empresa Usina de Promoções de Eventos Ltda. era efetivamente representante exclusiva das bandas Tradição e Santa Esmeralda, e das duplas Ataide & Alexandre e Milionário e José Rico, para a realização do evento financiado pelo Ministério do Turismo, no Município de Floreal/SP, no período de 16 a 19/9/2009, muito embora não tenham sido observadas, pelo gestor municipal, as exigências e formalidades estabelecidas pela Lei 8.666/1993, para contratação direta por inexigibilidade.
O E. Relator propôs dar provimento ao recurso, a fim de tornar insubsistente o Acórdão 11558/2018-TCU-Primeira Câmara e julgar regulares com ressalva as contas de Gilberto de Grande, afastando-lhe o débito e a multa.
Sua Excelência respaldou sua convicção no fato de o recorrente haver apresentado declarações dos representantes legais exclusivos dos grupos musicais em que afirmam que a Empresa Usina de Promoções de Eventos Ltda. foi sua agenciadora para os dias e local do evento; e na premissa de que a utilização da modalidade convite, ao invés de pregão, para a contratação da infraestrutura do evento em exame enseja apenas ressalvas formais.
II
Com respeitosas vênias, divirjo do E. Ministro Relator pelas razões que passo a expor.
De acordo com a proposta apresentada pelo convenente, o objeto do Convênio 855/2009 (Siafi/Siconv 704495) foi a realização do evento "29ª Festa do Peão Boiadeiro de Floreal-SP", no período de 16 a 19/9/2009 (peça 21, p. 78) . O termo da avença foi assinado em 20/8/2009 e publicado no Diário Oficial da União em 22/9/2009, após a realização do evento (peça 1, p. 55 e 56) . 
O plano de trabalho previu a execução dos seguintes serviços (peça 1, p. 13) :
divulgação via rádio e carro de som, no valor de R$ 22.000,00;
show artístico da Dupla Sertaneja Milionário e José Rico, no valor de R$ 60.000,00;
show artístico da Banda Santa Esmeralda, no valor de R$ 25.000,00;
show artístico do Grupo Tradição, no valor de R$ 73.000,00;
show artístico da Dupla Sertaneja Ataíde & Alexandre, no valor de R$ 35.000,00.
A Empresa Usina de Promoções de Eventos Ltda. celebrou dois contratos com o Município de Floreal/SP: o Contrato 75/2009 (peça 21, p. 53 e 54) , firmado em 4/9/2009, decorrente do Convite 23/2009 (peça 21, p. 51) , para a execução de serviços comuns de divulgação do evento, via rádio e carro de som; e o Contrato 72/2009 (peça 21, p. 55 a 58) , assinado em 8/9/2009, fundamentado na inexigibilidade de licitação prevista no art. 25, inciso III, da Lei 8.666/1993, para promover os quatro shows.
O Convite 23/2009, homologado em 3/9/2009, originou também a contratação da Empresa Alexandro César Domiciano & Cia Ltda. (Contrato 79/2009, peça 21, p. 133 e 134, assinado em 4/9/2009) , para o fornecimento dos seguintes itens:
- item 01: 30 touros de montaria profissional; 
- item 02: 20 cavalos de montaria profissional; 
- item 03: 20 camarotes 2,70 x 2,50m; 
- item 04: 250 metros de estrutura metálica para fechamento altura 2,20m; 
- item 05: 6 bretes 2,50 x l,00 x 2,20m; 
- item 06: 1 som para rodeio completo; 
- item 09: confecção de 1.000 permanentes (papel couchê 300, fotográfico e numeradas) ; e 
- item 10: confecção de 4.000 ingressos (papel couchê 90, numerados) .
Conforme a prestação de contas apresentada, este último contrato foi pago com os recursos da venda de ingressos e permanentes. Estranhamente, o valor ajustado para a avença, em 4/9/2009, de R$ 29.560,00, coincidiu exatamente com aquele posteriormente arrecadado com os referidos itens (peça 21, p. 135 e 137) , em 21/9/2009, com o detalhe de que os ingressos e permanentes não foram vendidos em sua totalidade. Faço essa observação apenas para contextualizar os atos irregulares ora tratados. 
A modalidade de licitação convite foi utilizada para a contratação de serviços comuns, sem justificativas para tanto, e à revelia do termo do Convênio 855/2009, que, por meio da cláusula terceira, inciso II, alínea "h" e Parágrafo Único (peça 21, p. 94) , expressamente determinou: 
"h) observar, quando da execução de despesas com os recursos deste Convênio, as disposições da Lei nº 8.666/93, com suas alterações, especialmente em relação às licitações e contratos, inclusive a modalidade de licitação prevista na Lei nº 10.520, de 17 de julho de 2002, observando o disposto no Decreto nº 5.504, de 05 de agosto de 2005 e na Portaria Interministerial nº 217/MPOG/MF, de 31 de julho de 2006, atualizada;
 (...) 
PARÁGRAFO ÚNICO. Na impossibilidade do uso do pregão na forma eletrônica, na contratação de bens e serviços comuns, deverá a CONVENENTE: 
a) justificar a inviabilidade da utilização do pregão na forma eletrônica, por meio do seu dirigente ou autoridade competente responsável pela licitação; e 
b) adotar o pregão presencial, nos termos da Lei n2 10.520, de 17 de julho de 2002, e do Decreto n2 3.555, de 08 de agosto de 2000, atualizado." (grifei) 
Ressalto que a Lei 10.520/2002 instituiu a modalidade de licitação denominada pregão, para aquisição de bens e serviços comuns, no âmbito da União, Estados, Distrito Federal e municípios. O Decreto 5.504/2005 estabeleceu a exigência de utilização do pregão, preferencialmente na forma eletrônica, para entes públicos ou privados, nas contratações de bens e serviços comuns, realizadas em decorrência de transferências voluntárias de recursos públicos da União - convênios e instrumentos congêneres -, como é o caso deste convênio. E a Portaria Interministerial 217/MPOG/MF, de 31/7/2006, que dispõe sobre limites, prazos e condições para a aplicação do Decreto 5.504/2005, reitera a obrigatoriedade da utilização do pregão eletrônico para a contratação de bens e serviços comuns com recursos repassados por meio de convênio.
Assim, não assiste razão ao recorrente quanto à assertiva de que o Decreto 5.450/2005 se aplica apenas à União.
A contratação da Empresa Usina de Promoções de Eventos Ltda. foi realizada por inexigibilidade de licitação, fundamentada no art. 25, inciso III, da Lei 8.666/1993, sem que tenham sido cumpridos os requisitos legais, tampouco as cláusulas do próprio convênio, que de forma clara e precisa diferenciou contratos de exclusividade de cartas de exclusividade, indicando a penalidade de glosa (cláusula terceira, inciso II, alínea "ll" - peça 21, p. 94) :
II. Compete ao CONVENENTE:
 (...) 
ll) apresentar na prestação de contas, quando da contratação de artistas, consagrados, enquadrados na hipótese de inexigibilidade prevista no inciso III do art. 25 da Lei nº 8.666/1993, atualizada, por meio de intermediários ou representantes, cópia do contrato de exclusividade dos artistas com o empresário contratado, registrado em cartório, sob pena de glosa dos valores envolvidos. Ressalta-se que o contrato de exclusividade difere da autorização que confere exclusividade apenas para os dias correspondentes à apresentação dos artistas e que é restrita à localidade do evento, conforme dispõe o Acórdão 96/2008-TCU-Plenário do TCU; (grifei) 
Por fim, a nota fiscal apresentada pela Empresa Usina de Promoções de Eventos Ltda. e o contrato que a lastreou (peça 21, p. 60 e 55-58, respectivamente) sequer individualizaram o preço de cada apresentação artística, limitando-se a descrever o preço global das apresentações.
O ex-prefeito Gilberto de Grande foi regularmente citado (Ofício 0916/2016-TCU/SECEX-CE, peça 6, p.1) nos seguintes termos: "o débito é referente à seguinte ocorrência: impugnação total das despesas do Convênio CV- 0855/2009, celebrado entre o Ministério do Turismo e a Prefeitura Municipal de Floreal/SP, tendo por objeto incentivar o turismo, por meio do apoio à realização do evento intitulado "29ª FESTA DO PEÃO BOIADEIRO DE FLOREAL-SP", com esteio na Nota Técnica de Análise Financeira 246/2014 do MTur (reprovação da execução financeira; peça 1, p. 99-105, conforme detalhado na instrução, em anexo".
Tanto na aludida instrução da unidade técnica (peça 4) quanto na Nota Técnica de Análise Financeira 246/2014 do MTur, a execução financeira das despesas efetuadas com a totalidades dos recursos federais repassados por meio do Convênio 855/2009 foi reprovada em razão da contratação de serviços comuns de divulgação, por meio de Convite, em descumprimento à Portaria Interministerial 127/2008 (MPMOG/MF) e ao Decreto 5.540/2005; e da contratação das atrações artísticas por meio de Inexigibilidade de Licitação, sem a apresentação de documentos hábeis para fundamentá-la.
Após as análises da unidade técnica, o débito atribuído ao ex-prefeito correspondeu aos valores pagos a título de cachês das bandas que se apresentaram no evento.
Portanto, o histórico de execução da avença, infringindo as leis 8.666/1993 e 10.520/2002, o Decreto 5.504/2005, bem como, o termo do convênio, denotam o direcionamento das contratações para a empresa intermediária Usina de Promoções de Eventos Ltda., a pretexto de viabilizar o pagamento dos artistas. Entretanto, não é possível verificar a que título, fim e condições os artistas se dispuseram a executar os shows, restando inviável a verificação do nexo de causalidade entre os recursos transferidos e a prestação do serviço artístico.
Assim, na decisão recorrida, não se discutiu a realização do evento, impugnou-se a ausência de comprovação do nexo causal entre os recursos federais repassados pelo acordo de convênio e o efetivo recebimento pelos artistas.
No âmbito deste recurso, como bem asseverou a Secretaria de Recursos e Ministério Público de Contas, mesmo que a Empresa Usina de Promoções de Eventos Ltda. tenha efetivamente agenciado as bandas Tradição e Santa Esmeralda e as duplas Ataide & Alexandre e Milionário e José Rico, ainda que de forma precária e sem cumprimento das exigências legais, não foram apresentados documentos que comprovem que os artistas que se apresentaram no evento efetivamente receberam os valores declarados na prestação de contas. 
Nessas situações, há vários precedentes desta Corte de Contas com o entendimento de que, à míngua de comprovação da inexigibilidade de licitação para contratação de representante exclusiva de conjunto musical, a ausência de recibo ou documento congênere que demonstre o efetivo recebimento do cachê pelos artistas implica imputação de débito solidário ao gestor e à empresa intermediadora, em razão da ruptura do nexo causal entre os recursos transferidos por meio do convênio e os serviços artísticos prestados. (Acórdão 3580/2019-TCU-Primeira Câmara, da relatoria do Ministro Augusto Shermann, 6328/2018-1ª Câmara, da relatoria do Ministro Bruno Dantas e 11867/2018-1ª Câmara, da relatoria do Ministro Benjamin Zymler) .  
Neste caso, a empresa intermediadora não foi chamada aos autos, não tendo sido responsabilizada, não cabendo, em sede de recurso, efetuar esse chamamento. 
Milita ainda, contra a defesa, o fato de os recursos do convênio haverem sido transferidos cerca de um mês após a realização do evento regional. A festa ocorreu no período de 16 a 19/9/2009 e os recursos federais foram creditados na conta específica do convênio em 15/10/2009 (peça 21, p. 50) . Nessas condições, a proposta sustentada pelo E. Relator alberga risco de o Tribunal chancelar desvio de recursos com o mero pagamento à intermediadora, o que seria afastado, somente, com a demonstração da efetiva destinação dos recursos federais ao pagamento dos artistas.
Por fim, a utilização da modalidade convite não constitui mera falha formal, especialmente no contexto dos fatos, em que o convite fundamentou a contratação, para a execução de serviços comuns, da mesma Empresa Usina de Promoções de Eventos Ltda., já irregularmente contratada por inexigibilidade de licitação, a qual acabou por receber a totalidade dos recursos repassados por meio do Convênio 855/2009 (Siafi/Siconv 704495) .  
Ante o exposto, endosso os pareceres uníssonos da Unidade Técnica e do Ministério Público e voto por que o Tribunal acolha a minuta de acórdão revisor ora submeto à deliberação do colegiado.
TCU, Sala das Sessões Ministro Luciano Brandão Alves de Souza, em 11 de fevereiro de 2020.
WALTON ALENCAR RODRIGUES
Revisor